ACORDAO-COMPLETO-2423689

ACÓRDÃO 12260/2020 ATA 39/2020 - SEGUNDA CÂMARA

VISTOS, relatados e discutidos os autos dos Recursos de Reconsideração interpostos por Geraldo Fernandes de Oliveira e Valbetânio Barbosa Milhomem contra o Acórdão 3775/2018-TCU-Segunda Câmara, por meio do qual suas contas foram julgadas irregulares, com condenação em débito e aplicação de multa, tendo em vista a omissão no dever de prestação de contas dos recursos repassados ao município de Bannach - PA, no âmbito dos Programas de Proteção Social Básica e de Proteção Social Especial;
ACORDAM os Ministros do Tribunal de Contas da União, reunidos em Sessão da 2ª Câmara, ante as razões expostas pelo Relator, em:
9.1. com fundamento nos art. 32, inciso I, e 33 da Lei 8.443/1992 e art. 285, caput, do Regimento Interno/TCU, conhecer dos Recursos de Reconsideração para, no mérito;
9.1.1. negar provimento ao recurso interposto por Geraldo Fernandes Oliveira;
9.1.2. dar provimento parcial ao recurso interposto por Valbetânio Barbosa Milhomem, de modo a excluir a sua responsabilidade solidária quanto aos débitos imputados, mantendo-se a irregularidade das suas contas em face da omissão inicial e alterando-se o fundamento da multa aplicada para o art. 58, inciso I, da Lei 8.443/1992, com redução do seu valor; 
9.2. alterar o Acórdão 3775/2018-TCU-Segunda Câmara, que passa a ter a seguinte redação:
"9.1. julgar irregulares as contas de Geraldo Fernandes de Oliveira e de Valbetânio Barbosa Milhomem, condenando Geraldo Fernandes de Oliveira ao pagamento das importâncias a seguir especificadas, fixando-lhe o prazo de 15 (quinze) dias para que comprove, perante este Tribunal, o recolhimento da dívida aos cofres do Fundo Nacional de Assistência Social - FNAS, atualizada monetariamente e acrescida de juros de mora calculados a partir das datas indicadas até a data do efetivo recolhimento e com o abatimento de valores acaso já satisfeitos, nos termos da legislação vigente:
	DATA DA OCORRÊNCIA
	VALOR ORIGINAL
 (R$) 
		DATA DA OCORRÊNCIA
	VALOR ORIGINAL
 (R$) 

	19/02/2008
	 4.500,00 
		02/07/2008
	 1.625,41 

	21/02/2008
	800,00 
		08/08/2008
	 1.625,41 

	25/02/2008
	460,00 
		12/08/2008
	 4.500,00 

	25/02/2008
	920,00 
		15/08/2008
	 1.180,00 

	07/03/2008
	 1.625,41 
		19/08/2008
	 1.256,25 

	14/03/2008
	 4.500,00 
		04/09/2008
	 4.500,00 

	20/03/2008
	800,00 
		04/09/2008
	 1.625,41 

	01/04/2008
	 1.625,41 
		10/09/2008
	 1.180,00 

	08/04/2008
	 4.500,00 
		10/09/2008
	 1.256,25 

	18/04/2008
	 1.120,00 
		13/10/2008
	 1.180,00 

	22/04/2008
	 1.625,41 
		17/10/2008
	 4.500,00 

	09/05/2008
	 1.625,41 
		07/11/2008
	 4.500,00 

	12/05/2008
	 4.500,00 
		12/11/2008
	 1.180,00 

	15/05/2008
	 1.120,00 
		13/11/2008
	 1.256,25 

	06/06/2008
	 4.500,00 
		19/11/2008
	 1.256,25 

	11/06/2008
	 1.120,00 
		03/12/2008
	 1.625,41 

	17/06/2008
	 1.256,25 
		16/12/2008
	 1.256,25 

	24/06/2008
	 1.625,41 
		19/12/2008
	2.882,36 

	01/07/2008
	 4.500,00 
	
	01/07/2008
	 1.260,00 
	
	01/07/2008
	 1.256,25 

9.2. aplicar multa individual a Geraldo Fernandes de Oliveira (art. 57 da Lei 8.443/1992) e a Valbetânio Barbosa Milhomem (art. 58, inciso I, da Lei 8.443/1992) , nos valores de R$ 30.000,00 (trinta mil reais) e de R$ 10.000,00 (dez mil reais) , respectivamente, fixando-lhes o prazo de 15 (quinze) dias, a partir da notificação, para que comprovem, perante o Tribunal, o recolhimento, aos cofres do Tesouro Nacional, dos respectivos valores, atualizados monetariamente desde a data desta deliberação até a data dos efetivos recolhimentos, se forem pagos após o vencimento, na forma da legislação em vigor;"
9.3. dar ciência do presente acórdão aos recorrentes.

Recurso de reconsideração interposto por Geraldo Fernandes de Oliveira e Valbetânio Barbosa Milhomem contra o Acórdão 3.775/2018 - 2ª Câmara, por meio do qual suas contas foram julgadas irregulares, com condenação em débito e aplicação de multa.

Segunda Câmara

Município de Bannach - PA.

3. Interessado/Recorrentes:
3.1. Interessado: Ministério do Desenvolvimento Social, atual Ministério da Cidadania.
3.2. Recorrentes: Geraldo Fernandes de Oliveira (XXX.694.802-XX); Valbetânio Barbosa Milhomem (XXX.296.792-XX), ex-prefeitos.

13.1. Ministros presentes: Ana Arraes (Presidente), Aroldo Cedraz (Relator) e Raimundo Carreiro.
13.2. Ministro-Substituto convocado: André Luís de Carvalho.
13.3. Ministro-Substituto presente: Marcos Bemquerer Costa.

ACORDAO-COMPLETO-2532916

Acórdão 2406/2022 - Segunda Câmara

AROLDO CEDRAZ

Ministro José Mucio Monteiro.

Adoto como parte integrante do Relatório a bem lançada instrução de mérito do auditor federal de controle externo responsável pelo exame do feito no âmbito da Secretaria de Recursos (Serur) (peça 73) , cuja proposta de encaminhamento contou com a anuência do corpo dirigente da referida unidade técnica (peças 74/75) , in verbis:
"INTRODUÇÃO
1.	Trata-se de recursos de reconsideração interpostos por Geraldo Fernandes de Oliveira (peça 54) e Valbetânio Barbosa Milhomem (peça 57) contra o Acórdão 3775/2018-TCU-Segunda Câmara, da relatoria do Ministro José Múcio Monteiro (peça 41) .
1.1.	A deliberação recorrida apresenta o seguinte teor:
9.1. julgar irregulares as contas de Geraldo Fernandes de Oliveira e de Valbetânio Barbosa Milhomem, condenando-os, em solidariedade, ao pagamento das importâncias a seguir especificadas, fixando o prazo de 15 (quinze) dias para que comprovem perante este Tribunal o recolhimento da dívida aos cofres do Fundo Nacional de Assistência Social - FNAS, atualizada monetariamente e acrescida de juros de mora calculados a partir das datas indicadas até a data do efetivo recolhimento e com o abatimento de valores acaso já satisfeitos, nos termos da legislação vigente:
	DATA DA OCORRÊNCIA
	VALOR ORIGINAL
 (R$) 
		DATA DA OCORRÊNCIA
	VALOR ORIGINAL
 (R$) 

	19/02/2008
	 4.500,00 
		02/07/2008
	 1.625,41 

	21/02/2008
	800,00 
		08/08/2008
	 1.625,41 

	25/02/2008
	460,00 
		12/08/2008
	 4.500,00 

	25/02/2008
	920,00 
		15/08/2008
	 1.180,00 

	07/03/2008
	 1.625,41 
		19/08/2008
	 1.256,25 

	14/03/2008
	 4.500,00 
		04/09/2008
	 4.500,00 

	20/03/2008
	800,00 
		04/09/2008
	 1.625,41 

	01/04/2008
	 1.625,41 
		10/09/2008
	 1.180,00 

	08/04/2008
	 4.500,00 
		10/09/2008
	 1.256,25 

	18/04/2008
	 1.120,00 
		13/10/2008
	 1.180,00 

	22/04/2008
	 1.625,41 
		17/10/2008
	 4.500,00 

	09/05/2008
	 1.625,41 
		07/11/2008
	 4.500,00 

	12/05/2008
	 4.500,00 
		12/11/2008
	 1.180,00 

	15/05/2008
	 1.120,00 
		13/11/2008
	 1.256,25 

	06/06/2008
	 4.500,00 
		19/11/2008
	 1.256,25 

	11/06/2008
	 1.120,00 
		03/12/2008
	 1.625,41 

	17/06/2008
	 1.256,25 
		16/12/2008
	 1.256,25 

	24/06/2008
	 1.625,41 
		19/12/2008
	 4.500,00 

	01/07/2008
	 4.500,00 
		22/12/2008
	 1.500,00 

	01/07/2008
	 1.260,00 
		23/12/2008
	 1.625,41 

	01/07/2008
	 1.256,25 
		30/12/2008
	 1.625,41 

 9.2. aplicar multa a Geraldo Fernandes de Oliveira e a Valbetânio Barbosa Milhomem nos valores individuais de R$ 30.000,00 (trinta mil reais) , fixando-lhes o prazo de 15 (quinze) dias, a partir da notificação, para que comprovem, perante o Tribunal, o recolhimento aos cofres do Tesouro Nacional do respectivo valor atualizado monetariamente desde a data desta deliberação até a data do efetivo recolhimento, se for pago após o vencimento, na forma da legislação em vigor; e
9.3. autorizar, desde logo, a cobrança judicial das dívidas, caso não atendidas as notificações;
9.4. remeter cópia desta deliberação à Procuradoria da República no Estado do Pará.
HISTÓRICO
2.	Trata-se de tomada de contas especial de responsabilidade de Geraldo Fernandes de Oliveira e Valbetânio Barbosa Milhomem, ex-prefeitos de Bannach/PA, instaurada pelo Ministério do Desenvolvimento Social e Combate à Fome (peça 1) , em razão da omissão no dever de prestar contas dos recursos referentes aos Programas de Proteção Social Básica e Especial (PSB e PSE) .
2.1.	As verbas foram transferidas durante o mandato de Geraldo Fernandes de Oliveira e o prazo para prestar contas se expirou na gestão de Valbetânio Barbosa Milhomem, motivo pelo qual, nos termos da Súmula 230 desta Corte, os dois ex-prefeitos foram citados (peças 10 e 29) .
2.2.	Não obstante tenha obtido cópia integral dos autos (peças 31, 33 e 34) , Geraldo Fernandes de Oliveira deixou transcorrer in albis o prazo para se manifestar, tendo o outro responsável apresentado suas alegações de defesa (peça 15) .
2.3.	A Unidade Técnica responsável pela instrução inicial do feito elaborou proposta de encaminhamento na qual propôs a rejeição das alegações de defesa apresentadas por Valbetânio Barbosa Milhomem e sua condenação, em solidariedade com o prefeito anterior, ao ressarcimento ao erário e à multa proporcional ao dano (peça 37) .
2.4.	O Representante do Parquet especializado (peça 40) , entendeu que: "apesar de o ônus da prova recair sobre ambos os gestores, cremos que, nesse caso onde o prefeito sucessor cumpriria apenas a função de encaminhar as contas nos primeiros dias do seu mandato, não seria razoável lhe co-responsabilizar pelo dano apurado", propondo a esse gestor apenas a aplicação de multa pela omissão no dever de prestar contas.
2.5.	Por meio do acórdão vergastado esta Corte, acompanhando a Unidade Técnica, imputou débito, de forma solidária, a ambos os gestores, além de lhes aplicar a multa prevista no art. 57 da Lei 8.443/1992.
EXAME DE ADMISSIBILIDADE
3.	Reiteram-se os exames preliminares de admissibilidade (peças 59 e 60) , ratificados à peça 63 pelo relator, Exmo. Ministro Aroldo Cedraz, que concluiu pelo conhecimento dos recursos, eis que preenchidos os requisitos processuais aplicáveis à espécie, suspendendo-se os efeitos dos itens 9.1, 9.2 e 9.3 do Acórdão 3775/2018-TCU-Segunda Câmara.
EXAME TÉCNICO
4.	Delimitação dos recursos.
4.1.	Constitui objeto dos recursos examinar as seguintes questões:
a) se as irregularidades apuradas nos presentes autos devem ser consideradas meramente formais;
b) se as ações judiciais intentadas para se resguardar o patrimônio público são suficientes para afastar a responsabilidade do prefeito sucessor;
5.	Irregularidades meramente formais.
5.1.	Alega o recorrente Geraldo Fernandes de Oliveira que:
a) as irregularidades apuradas nos presentes autos seriam meramente formais;
b) o objeto do programa foi fielmente cumprido durante sua gestão, não havendo elementos nos autos que demandem eventual ressarcimento ao erário ou a prática de ato doloso;
c) não houve, na gestão dos recursos ora tratados, violação aos princípios da probidade administrativa, legalidade, moralidade, impessoalidade, publicidade e eficiência;
d) o longo tempo decorrido entre a execução do programa e a citação desta Corte dificulta a juntada da documentação pertinente, mas que trará aos autos os documentos que comprovam a boa e regular gestão das verbas públicas federais;
e) apesar dos conhecidos problemas de gestão em pequenos municípios, as demandas sociais da população foram supridas;
5.2.	O recorrente cita diversos julgados oriundos do Poder Judiciário sobre a prática de ato de improbidade administrativa para concluir que:
Desta feita, Excelência, como já bem esclarecido acima, a falha da prestação de contas do objeto do contrato de repasse, foi apenas formal, sem haver quaisquer problemas materiais durante o cumprimento do objeto, bem como no seu pagamento. Havendo ausência apenas de formalidades. Logo, este vício formal não pode ser caracterizado como improbidade administrativa, pois não existiu indícios de corrupção administrativa, mas que os débitos estão todos regulares.
Análise
5.3.	Inicialmente vale ressaltar que não é atribuição desta Corte a aplicação das normas previstas na Lei de Improbidade Administrativa, motivo pelo qual os precedentes jurisprudenciais citados pelo recorrente não se aplicam a este processo.
5.4.	Quanto aos demais argumentos, melhor sorte não lhe assiste. Apesar de não ser sua atribuição a entrega da prestação de contas dos recursos geridos, já que tal prazo se deu na gestão de seu sucessor, é dever do recorrente, quando notificado por esta Corte, comprovar a boa e regular aplicação dos recursos públicos federais por ele geridos.
5.5.	Tal dever encontra fundamento na própria Constituição Federal, art. 70, parágrafo único, que dispõe que "Prestará contas qualquer pessoa física ou jurídica, pública ou privada, que utilize, arrecade, guarde, gerencie ou administre dinheiros, bens e valores públicos ou pelos quais a União responda, ou que, em nome desta, assuma obrigações de natureza pecuniária", e no artigo 93 do Decreto-lei 200/1967, segundo o qual, "Quem quer que utilize dinheiros públicos terá de justificar seu bom e regular emprego na conformidade das leis, regulamentos e normas emanadas das autoridades competentes".
5.6.	Ademais, não é correta a interpretação dada a tal dever por parte do recorrente acerca da natureza formal da ausência de prestação de contas e/ou da comprovação da boa e regular aplicação das verbas públicas geridas, pois a situação é legalmente tão relevante que a própria Constituição Federal estipula ser causa de intervenção na autonomia dos entes federados a ausência de prestação de contas.
5.7.A alegação de que o excessivo transcurso de tempo entre as datas dos atos impugnados e de expedição do ofício de citação não merece acolhida. No âmbito da jurisprudência desta Corte encontra-se consolidada a exegese de que a Constituição da República consagrou a imprescritibilidade das ações de ressarcimento por dano ao erário, conforme a ementa do Acórdão 2709/2008-TCU-Plenário, abaixo reproduzida:
'9.1. deixar assente no âmbito desta Corte que o art. 37 da Constituição Federal conduz ao entendimento de que as ações de ressarcimento movidas pelo Estado contra os agentes causadores de danos ao erário são imprescritíveis, ressalvando a possibilidade de dispensa de instauração de tomada de contas especial prevista no §4º do art. 5º da IN TCU nº 56/2007;
5.8.	Tal posicionamento escora-se em decisão do Supremo Tribunal Federal no Mandado de Segurança 26.210-9/DF (Diário da Justiça de 10/10/2008) , ementada nos seguintes termos:
EMENTA: MANDADO DE SEGURANÇA. TRIBUNAL DE CONTAS DA UNIÃO. BOLSISTA DO CNPq. DESCUMPRIMENTO DA OBRIGAÇÃO DE RETORNAR AO PAÍS APÓS TÉRMINO DA CONCESSÃO DE BOLSA PARA ESTUDO NO EXTERIOR. RESSARCIMENTO AO ERÁRIO. INOCORRÊNCIA DE PRESCRIÇÃO. DENEGAÇÃO DA SEGURANÇA.
I - O beneficiário de bolsa de estudos no exterior patrocinada pelo Poder Público, não pode alegar desconhecimento de obrigação constante no contrato por ele subscrito e nas normas do órgão provedor.
II - Precedente: MS 24.519, Rel. Min. Eros Grau.
III - Incidência, na espécie, do disposto no art. 37, § 5º, da Constituição Federal, no tocante à alegada prescrição.
IV - Segurança denegada.
5.9.	No que diz respeito à prescrição da pretensão punitiva melhor sorte não lhe assiste. Também é pacífico nesta Corte o entendimento de que tal instituto, no âmbito dos processos de controle externo, à falta de norma específica, submete-se à norma geral estipulada no art. 205 do Código Civil.
5.10.	Nesse sentido, assim se pronunciou esta Corte no âmbito do Acórdão 10364/2017-TCU-Plenário:
A pretensão punitiva do TCU subordina-se ao prazo geral de prescrição de dez anos estipulado no art. 205 da Lei 10.406/2002 (Código Civil) , cuja contagem se inicia na data de ocorrência da irregularidade sancionada e se interrompe, uma única vez, na data do ato que ordenar a citação, a audiência ou a oitiva da parte, nos termos do art. 202, inciso I, do mesmo diploma legal.
5.11.	Desse modo, tendo em vista que os recursos foram repassados no exercício de 2008 e que o despacho que ordenou a citação é de 26/8/2016 (peça 7) , nos termos do Acórdão 1441/2016-TCU-Plenário, não há que se falar em prescrição da pretensão punitiva desta Corte.
5.12.	Por fim, não há como se acatar o argumento de que não teria havido, na gestão dos recursos ora tratados, afronta aos princípios que regem a Administração Pública justamente ante a não comprovação de sua boa e regular aplicação, não demonstrada ao órgão repassador dos recursos e a esta Corte de Contas.
6.	Resguardo do patrimônio público.
6.1.	Alega o prefeito sucessor, Valbetânio Barbosa Milhomem, ter adotado as medidas judiciais cabíveis para que o patrimônio público fosse resguardado e, portanto, deve incidir no presente caso o que dispõe a Súmula 230 deste Tribunal para ser excluída sua responsabilidade pelo dano ao erário apurado nos presentes autos e, ainda, afastada a multa a ele aplicada.
6.2.	Ademais, sustenta, assim como se posicionou o Ministério Público/TCU (peça 40) , que o prazo para prestar as contas se extinguiu menos de trinta dias após assumir a chefia do Poder Executivo municipal, prazo exíguo para que adotasse as medidas cabíveis, ainda mais considerando-se que a documentação pertinente não foi encontrada nos arquivos da Prefeitura Municipal.
6.3.	Por fim, sustenta o recorrente que não seria razoável lhe imputar débito solidariamente com o prefeito que o antecedeu, pois os recursos públicos federais foram transferidos antes do início de sua gestão, citando posicionamentos doutrinários sobre os princípios da proporcionalidade e da razoabilidade.
Análise
6.4.	Assiste parcial razão ao recorrente. Não obstante a ação civil pública tenha sido protocolada após o recebimento do ofício de citação expedido por esta Corte, ocorridos respectivamente em 16/12/2016 e em 5/9/2016, quando seu mandato se iniciou em 1º/1/2009, e independentemente do alegado prazo exíguo para realizar a prestação de contas, há nos autos razões para se reduzir o débito imputado ao recorrente e, consequentemente, a multa a ele aplicada.
6.5.	Conforme ofício expedido por esta Unidade Técnica constante da peça 70, foram trazidos aos autos os extratos bancários das contas correntes recebedoras dos recursos tratados nos presentes autos (peça 70, itens não digitalizáveis) que indicam que grande parte das verbas federais foram aplicadas na gestão do então prefeito Geraldo Fernandes de Oliveira.
6.6.	Conforme consta dos autos foram transferidos à prefeitura municipal, à conta dos Programas de Proteção Social Básica e Especial, no exercício de 2008, o montante de R$ 89.993,26 (item 9.1 do acórdão recorrido) . Embora tais recursos tenham sido transferidos na gestão do prefeito que o antecedeu, permaneceram à sua disposição, conforme extratos bancários enviados pelo Banco do Brasil, a quantia de R$ 6.368,46:
	Conta corrente
	Valor

	11.529-0
	R$ 1.625,41

	14.635-8
	R$ 1.500,00

	12.887-2
	R$ 0,40

	11.527-4
	R$ 0,00

	14.307-3
	R$ 3.242,65

	Total
	R$ 6.368,46

6.7.	Em relação a esse montante, R$ 6.368,46, não há como se afastar a responsabilidade do recorrente, Valbetânio Barbosa Milhomem, pois tanto a aplicação, quanto a prestação de contas, ocorreram em sua gestão.
6.8.	Contudo, quanto aos valores recebidos e aplicados por seu antecessor, não há razões para que esta Corte mantenha sua responsabilidade pelo ressarcimento ao erário, devendo ser afastada a solidariedade pelo débito e, em relação aos dois recorrentes, imputada a obrigação de ressarcimento de forma individual, reduzindo esse valor ao que cada gestor efetivamente geriu.
6.9.	Ademais, tendo em vista que a multa a eles aplicada está amparada no art. 57 da Lei 8.443/1992, sendo proporcional ao débito, deve o Tribunal reduzir seu valor para adequá-lo ao novo valor a ser imputado a cada responsável.
CONCLUSÃO
7.	Da análise anterior conclui-se que:
a) as irregularidades apuradas nos presentes autos não se revestem de natureza meramente formais e são aptas a motivar o julgamento pela irregularidade das contas com imputação de débito e aplicação de multa;
b) embora a ação judicial intentada para se resguardar o patrimônio público tenha sido proposta tardiamente e, ainda, a juízo incompetente (peça 57, p. 22) , os elementos juntados aos autos pelo Banco de Brasil são suficientes para afastar a responsabilidade solidária pelo débito imputado e individualizar a responsabilidade de cada gestor pelas parcelas por eles geridas.
7.1.	Dessa forma, deve ser dado parcial provimento aos recursos de reconsideração interpostos para reduzir o débito a ser imputado de forma individual a cada recorrente e, consequentemente, reduzir o valor das multas a eles aplicadas.
7.2.	Quanto às datas a partir das quais devem incidir correção monetária e juros de mora, tendo em vista que o mandato do então prefeito Valbetânio Barbosa Milhomem iniciou-se em 1º/1/2009, esse deve ser o marco inicial para os acréscimos legais. Em relação a seu antecessor, Geraldo Fernandes de Oliveira, do débito a ser a ele imputado deve ser excluído dos últimos repasses o montante de R$ 6.368,46, que, ao final de seu mandato, permanecerem nos cofres da Prefeitura Municipal e são de responsabilidade do gestor que o sucedeu.
PROPOSTA DE ENCAMINHAMENTO
8.	Ante o exposto, submete-se à consideração superior a presente análise dos recursos de reconsideração interpostos por Geraldo Fernandes de Oliveira e Valbetânio Barbosa Milhomem contra o Acórdão 3775/2018-TCU-Segunda Câmara, propondo-se, com fundamento nos arts. 32, inciso I, e 33, da Lei 8.443/1992:
a) conhecer dos recursos e, no mérito, dar-lhes parcial provimento para, alterando o Acórdão 3775/2018-TCU-Segunda Câmara, excluir a responsabilidade solidária pelo débito e:
a.1) julgar irregulares as contas de Geraldo Fernandes de Oliveira, condenando-o ao pagamento das importâncias a seguir especificadas, fixando o prazo de 15 (quinze) dias para que comprove perante este Tribunal o recolhimento da dívida aos cofres do Fundo Nacional de Assistência Social - FNAS, atualizada monetariamente e acrescida de juros de mora calculados a partir das datas indicadas até a data do efetivo recolhimento e com o abatimento de valores acaso já satisfeitos, nos termos da legislação vigente:
	DATA DA OCORRÊNCIA
	VALOR ORIGINAL
 (R$) 
		DATA DA OCORRÊNCIA
	VALOR ORIGINAL
 (R$) 

	19/02/2008
	 4.500,00 
		02/07/2008
	 1.625,41 

	21/02/2008
	800,00 
		08/08/2008
	 1.625,41 

	25/02/2008
	460,00 
		12/08/2008
	 4.500,00 

	25/02/2008
	920,00 
		15/08/2008
	 1.180,00 

	07/03/2008
	 1.625,41 
		19/08/2008
	 1.256,25 

	14/03/2008
	 4.500,00 
		04/09/2008
	 4.500,00 

	20/03/2008
	800,00 
		04/09/2008
	 1.625,41 

	01/04/2008
	 1.625,41 
		10/09/2008
	 1.180,00 

	08/04/2008
	 4.500,00 
		10/09/2008
	 1.256,25 

	18/04/2008
	 1.120,00 
		13/10/2008
	 1.180,00 

	22/04/2008
	 1.625,41 
		17/10/2008
	 4.500,00 

	09/05/2008
	 1.625,41 
		07/11/2008
	 4.500,00 

	12/05/2008
	 4.500,00 
		12/11/2008
	 1.180,00 

	15/05/2008
	 1.120,00 
		13/11/2008
	 1.256,25 

	06/06/2008
	 4.500,00 
		19/11/2008
	 1.256,25 

	11/06/2008
	 1.120,00 
		03/12/2008
	 1.625,41 

	17/06/2008
	 1.256,25 
		16/12/2008
	 1.256,25 

	24/06/2008
	 1.625,41 
		19/12/2008
	2.882,36 

	01/07/2008
	 4.500,00 
	
	01/07/2008
	 1.260,00 
	
	01/07/2008
	 1.256,25 
	
a.2) julgar irregulares as contas de Valbetânio Barbosa Milhomem, condenando-o ao pagamento da importância de R$ 6.368,46, fixando o prazo de 15 (quinze) dias para que comprove perante este Tribunal o recolhimento da dívida aos cofres do Fundo Nacional de Assistência Social - FNAS, atualizada monetariamente e acrescida de juros de mora calculados a partir de 1º/1/2009 até a data do efetivo recolhimento e com o abatimento de valores acaso já satisfeitos, nos termos da legislação vigente;
b) reduzir os valores das multas aplicadas aos recorrentes;
c)  comunicar o teor da decisão que vier a ser proferida aos recorrentes e aos demais interessados."
2.	O Ministério Público de Contas, representado pelo ilustre Procurador Marinus Eduardo de Vries Marsico, anuiu parcialmente ao encaminhamento proposto pela Serur, nos termos do parecer transcrito a seguir (peça 84) :
	"Em exame recursos de reconsideração interpostos por Geraldo Fernandes de Oliveira (peça 54) e Valbetânio Barbosa Milhomem (peça 57) contra o Acórdão nº 3775/2018, por meio do qual a Colenda Segunda Câmara julgou as contas irregulares, condenou os responsáveis ao débito apurado e lhes aplicou a multa individual de R$ 30.000,00.
	A tomada de contas especial foi instaurada em razão da omissão no dever de prestar contas dos recursos referentes aos Programas de Proteção Social Básica e Especial (PSB e PSE) . As verbas foram transferidas ao município de Bannach/PA durante o mandato do Sr. Geraldo Fernandes de Oliveira e o prazo para prestar contas se expirou na gestão do Sr. Valbetânio Barbosa Milhomem, motivo que fundamentou a citação dos dois ex-prefeitos.
	Realizada a análise das alegações de defesa dos responsáveis, a unidade técnica apresentou a sua proposta de encaminhamento à peça 73. Em suas conclusões, ressaltou que os elementos juntados aos autos pelo Banco do Brasil seriam suficientes para afastar a responsabilidade solidária pelo débito, já que haveria a comprovação de que apenas uma pequena parte dos recursos (R$ 6.368,46) permaneceu nos cofres da Prefeitura ao fim do mandato do Sr. Geraldo Fernandes de Oliveira e por isso o prefeito sucessor, Sr. Valbetânio Barbosa Milhomem, deveria responder apenas por essa parcela dos valores.
	A princípio, com alguns ajustes de forma, acompanharíamos essa sugestão de encaminhamento. No entanto, estando o processo neste gabinete, o Sr. Valbetânio Barbosa Milhomem veio novamente aos autos (peça 76) para trazer informações e elementos que, a nosso ver, demonstram que parte do saldo residual na conta-bancária ao fim de 2008 já havia sido utilizada por seu antecessor e parte fora regularmente reprogramada para a utilização no exercício seguinte.
	Pelo teor dos documentos juntados, do saldo residual apurado (R$ 6.368,46) , R$ 1.625,41 corresponderia a uma despesa realizada pelo antecessor ao final de 2008 por meio de cheque que só veio a ser compensado no início de 2009. O montante que efetivamente permaneceu nas contas bancárias à disposição do prefeito sucessor seria R$ 3.242,65, valor posteriormente reprogramado para utilização em 2009 (Resolução do Conselho de Assistência Social do município, peça 76, fl. 253) . A diferença de R$ 0,40 é justificada pelo Sr. Valbetânio por um erro de compensação do banco, alegação que nos pareceu verossímil. Os documentos por ele juntados (peça 76, fls. 4/253) corroboram suas alegações, sendo a nosso ver adequada a proposta de dar provimento parcial ao seu recurso de forma a afastar a sua responsabilidade pelo débito apurado. Restaria não elidida a omissão no dever de prestar contas, já que, conforme demonstra a unidade técnica, o responsável só veio a adotar medida judicial com o fim de resguardar o patrimônio público após ter sido citado no âmbito do presente processo.
	Com a apresentação desses documentos por parte do Sr. Valbetânio, o Sr. Geraldo Fernandes também retornou aos autos (peça 83) e solicitou o não conhecimento dos novos elementos juntados pelo primeiro responsável, por suposta preclusão consumativa.
	A nosso ver, o conhecimento dos novos elementos não traz qualquer prejuízo ao devido processo legal, ao interesse público ou mesmo ao interesse do Sr. Geraldo Fernandes, mesmo porque a busca da verdade real é um dos princípios balizadores da atuação do TCU. Se os novos elementos trazidos pelo Sr. Valbetânio de alguma forma contribuem para que seja revelado o que de fato ocorreu na gestão dos recursos envolvidos, o seu conhecimento além de possível é recomendável.
	 Nesse sentido, considerando restar demonstrado que o Sr. Valbetânio Barbosa Milhomem não deve responder pelo débito apurado; considerando também restar demonstrado que uma parcela no valor de R$ 3.242,65 não deveria compor esse débito; considerando que os argumentos de defesa apresentados pelos responsáveis não lograram afastar as demais irregularidades lhes imputadas; propomos o conhecimento dos recursos de reconsideração (incluindo os novos elementos juntados às peças 76 e 83) , para no mérito negar provimento ao recurso interposto pelo Sr. Geraldo Fernandes de Oliveira e dar provimento parcial ao recurso interposto pelo Sr. Valbetânio Barbosa Milhomem (aproveitando no que couber ao primeiro responsável) , de forma a excluir a responsabilidade do Sr. Valbetânio Barbosa Milhomem pelo débito apurado (mantendo a irregularidade das suas contas pela omissão no dever de prestar contas) ; reavaliar o valor da multa lhe aplicada, alterando-se o fundamento legal;  reduzir o valor do débito imputado ao Sr. Geraldo Fernandes de Oliveira, incluindo uma parcela de crédito no valor de R$ 3.242,65, (data histórica: 31/12/2008) , e reavaliar o valor da multa lhe aplicada."
	É o Relatório.

Larissa Kollin de Souza Ferreira (27.885/OAB-PA) e outros, representando Geraldo Fernandes de Oliveira; Sâmia Hamoy Guerreiro (20.176/OAB-PA) e outros, representando Valbetânio Barbosa Milhomem.

Procurador Marinus Eduardo De Vries Marsico.

TOMADA DE CONTAS ESPECIAL. OMISSÃO NA PRESTAÇÃO DE CONTAS DOS RECURSOS DOS PROGRAMAS DE PROTEÇÃO SOCIAL BÁSICA E ESPECIAL. CONTAS IRREGULARES COM DÉBITO E MULTA. RECURSO DE RECONSIDERAÇÃO. CONHECIMENTO. NEGATIVA DE PROVIMENTO DO RECURSO DE UM RESPONSÁVEL. PROVIMENTO PARCIAL DE OUTRO. REDUÇÃO DE PARTE DO DÉBITO E DAS MULTAS. MANUTENÇÃO DA IRREGULARIDADE DAS CONTAS. CIÊNCIA.

TOMADA DE CONTAS ESPECIAL (TCE)

Secretaria de Recursos (Serur); Secretaria de Controle Externo de Tomada de Contas Especial (SecexTCE).

Os Recursos de Reconsideração merecem ser conhecidos, eis que adimplidos os requisitos aplicáveis à espécie, de conformidade com os arts. 32, inciso I, e 33 da Lei 8.443/1992.
2.	Como visto no Relatório precedente, cuida-se, originariamente, da Tomada de Contas Especial instaurada pelo então Ministério do Desenvolvimento Social e Combate à Fome, tendo como responsáveis os Srs. Geraldo Fernandes de Oliveira e Valbetânio Barbosa Milhomem, ex-prefeitos de Bannach/PA (gestões 2005-2008 e 2009/2012, respectivamente) , em face da omissão no dever de prestação de contas dos recursos repassados no exercício de 2008 no âmbito dos Programas de Proteção Social Básica e de Proteção Social Especial.
3.	Consoante anotado no Voto condutor da deliberação recorrida, o Sr. Geraldo Fernandes de Oliveira não apresentou as prestações de contas parciais por meio do Sistema de Informações Gerenciais do SUAS e o prefeito sucessor, Sr. Valbetânio Barbosa Milhomem, não efetivou a prestação final, razões pelas quais tiveram suas contas julgadas irregulares, com condenação em débito solidário e aplicação de multa individual no valor de R$ 30.000,00 (trinta mil reais) .
4.	Na presente etapa recursal, o Sr. Geraldo Fernandes de Oliveira alega, em resumo, que: a) as irregularidades apuradas no processo seriam meramente formais; b) o objeto do programa foi cumprido na sua gestão, não havendo elementos nos autos que demandem eventual ressarcimento ao erário ou configurem a prática de ato doloso; c) não houve, na gestão dos recursos públicos, violação aos princípios da probidade administrativa, legalidade, moralidade, impessoalidade, publicidade e eficiência; d) o longo tempo decorrido entre a execução do programa e a citação promovida pelo TCU dificultam a juntada da documentação pertinente, mas que ele trará os documentos que comprovam a boa e regular gestão das verbas públicas federais; e) apesar dos conhecidos problemas de gestão em pequenos municípios, as demandas sociais da população foram supridas.
5.	A Secretaria de Recursos (Serur) refutou, adequadamente, as alegações apresentadas pelo Sr. Geraldo Fernandes de Oliveira, esclarecendo a jurisprudência desta Corte quanto às questões relacionadas à possível prescrição do débito e da pretensão punitiva, e concluindo ser dever do gestor, quando notificado, comprovar a boa e regular aplicação dos recursos públicos federais que lhe foram confiados, não se revestindo tal obrigação em mera formalidade, como faz crer o recorrente.
6.	Quanto ao prefeito sucessor, Sr. Valbetânio Barbosa Milhomem, o exame da Serur concluiu pelo acolhimento parcial do recurso, tendo em vista que, nada obstante a ação civil pública que intentou para o resguardo do patrimônio público, restaria comprovado que apenas parte dos recursos federais foi efetivamente gerida no seu mandato, sendo necessária a reforma do aresto condenatório para excluir montante substancial do débito apurado inicialmente, reduzindo-se, também, a multa que lhe fora aplicada.
7.	Nesse ponto, manifesto concordância quanto à análise efetuada pela Serur para o recurso do Sr. Geraldo Fernandes de Oliveira, pedindo vênias apenas para divergir quanto à proposta de manutenção de débito residual para o prefeito sucessor, tendo em vista à documentação complementar juntada aos autos após a instrução de mérito, com repercussão sobre a condenação em débito, a qual foi analisada, com bastante propriedade, no parecer do ilustre representante do MPTCU, cujos fundamentos incorporo, desde já, como minhas próprias razões de decidir.
8.	Na oportunidade, o Parquet apresenta proposta de encaminhamento no sentido da manutenção da irregularidade das contas, considerando, em síntese, que remanesce a omissão inicial tanto do prefeito antecessor (prestação de contas parcial não apresentada e ausência de comprovação da boa e regular aplicação dos recursos recebidos em sua gestão) , quanto do sucessor (prestação de contas final) , negando provimento ao recurso interposto por Geraldo Fernandes de Oliveira e dando provimento parcial ao recurso interposto por Valbetânio Barbosa Milhomem.
9.	Nesse contexto, deve ser excluída a solidariedade quanto ao débito, relativamente ao prefeito sucessor, bem como reavaliado o valor da multa que lhe foi aplicada, considerando os fatos e documentos apresentados e a consequente alteração havida em sua condição de responsabilidade quanto à gestão dos recursos públicos federais.
10.	Assim, embora para o prefeito sucessor tenha sido afastada a imputação de débito, remanesce a omissão na prestação de contas final dos recursos, obrigação de natureza constitucional e legal que não pode ser relevada, de modo que suas contas devem permanecer com a chancela de irregulares, alterando-se o fundamento da multa originalmente aplicada para o inciso I do art. 58 da Lei 8.443/1992 e reduzindo-se o seu valor. 
	Ante o exposto, VOTO por que seja adotada a deliberação que ora submeto a este Colegiado.
TCU, Sala das Sessões Ministro Luciano Brandão Alves de Souza, em 22 de setembro de 2020.
AROLDO CEDRAZ 
Relator